【裁判字號】    90,上易,766
【裁判日期】    890811
【裁判案由】    侵占
【裁判全文】
臺灣高等法院刑事判決                              九十年度上易字第七六六號
    上  訴  人  臺灣臺北地方法院檢察署檢察官
    被      告  甲○○
右上訴人因被告侵占案件，不服臺灣桃園地方法院八十九年度易字第一四九五號，中
華民國八十九年八月十一日第一審判決（起訴案號：臺灣臺北地方法院檢察署八十八
年度偵字第一四五八六號），提起上訴，本院判決如左：
    主      文
上訴駁回。
    理      由
一、本案經本院審理結果，認第一審判決對被告甲○○為無罪之諭知，核無不當，應
    予維持，並引用第一審判決書記載之證據及理由（如附件）。
二、檢察官則以：(一)被告甲○○雖提出金元福紡織廠之帳簿影本為證，然此實不足以
    證明該帳簿上所記載之支出，係由告訴人萊旺公司之代表人乙○○交付被告之美
    金八千五百元所支付，原審遽以金元福紡織廠之資金、員工薪資及營運係由萊旺
    公司提供機器及資金供其運轉，而認被告確已將告訴人交付之美金轉交金元福紡
    織廠之會計人員以支付費用，實與論理法則有違；(二)告訴人之代表人乙○○雖就
    交付被告之美金八千五百元，先稱係委託甲○○交給金元福紡織廠支付水電、房
    租及工資等費用，繼則稱該八千五百元係甲○○以自己名義先借，要供金元福紡
    織廠買紗，惟就交付被告美金八千五百元係供金元福紡織廠支出乙節，並無二致
    ，且金元福紡織廠亦係由告訴人萊旺公司提供機器及出資，而由告訴人經營，足
    證乙○○雖曾稱該美金八千五百元係借予被告，然該筆金額既係約定用於金元福
    紡織廠，而應認實為告訴人萊旺公司委託被告轉交金元福紡織廠營運之款項，因
    此，原審以告訴人代表人之指訴前後不一，而認該筆款項是否係被告甲○○向告
    訴人萊旺公司之借款有疑義，自有未洽；(三)被告甲○○曾立具切結書，表明返還
    該筆八千五百元款項，然該款項既係告訴人交付被告轉交予金元福紡織廠，若被
    告確依告訴人之指示將該款用於金元福紡織廠之支出，何須向告訴人立具切結書
    ，足見被告應有將該款項侵占入己之情事；(四)證人莊清翔為告訴人公司派往越南
    金元福廠視察之人員，並於視察時發現被告未將美金八千五百元用於金元福紡織
    廠之事實，被告既知莊清翔為告訴人公司派遣之視察人員，又對交付之款項流向
    有疑義，應主動提供帳冊以供查核，然其竟遲至偵查中始行提出該紡織廠帳冊，
    即有可疑。指摘原審判決被告無罪不當，而提起上訴。
三、經查，依卷附被告於偵查中所提出之帳冊影本，其上確有多筆收入載明與「胡先
    生」有關，被告於偵查及原審中表示渠確有將款項交付會計，既已提出該帳冊影
    本為證，檢察官並未提出其他任何證據資以證明被告所提出之帳冊與款項無關，
    徒以被告未於越南提出帳冊予莊清翔查核即屬可疑之臆測之詞否定被告所為辯解
    ，進而指摘原審採證違反論理法則，自非有據；次按侵占罪之成立，以將所持有
    他人之物品易為所有之意思而續予管領使用為要件，本件有關款項究係直接交予
    被告持有充為金元福紡織廠之營運費用，抑或由被告向告訴人公司借得款項之後
    ，再由被告提供予金元福紡織廠使用，被告此一取得款項之原因，與被告是否成
    立侵占罪責，至有關連，自應先予釐清，而告訴人公司代表人就款項究竟是否由
    被告以自己名義借得乙節，前後所為指訴既有不符，自已有瑕疵可指，又依卷附
    被告於八十七年八月八日所書立借據，則載明該款項係向萊旺公司借得，以便存
    入金元福紡織廠帳戶為業務開銷之用，亦指明被告係基於借貸關係而取得該款項
    ，是則被告縱於取得款項之後，未將之存入金元福紡織廠，雖與借款目的不符，
    然亦與侵占罪之要件不符。綜上，公訴人執右揭理由提起上訴，為無理由，應予
    駁回。
四、被告經合法傳喚，無正當理由不到庭，爰不待其陳述逕行判決。
據上論斷，應依刑事訴訟法第三百七十三條、第三百六十八條、第三百七十一條判決
如主文。
本案經檢察官呂光華到庭執行職務
中    華    民    國       九十       年      五      月      十五      日
                            臺灣高等法院刑事第二十五庭
                                審判長法  官  許  國  宏
                                      法  官  洪  光  燦
                                      法  官  林  勤  純
右正本證明與原本無異
本判決不得上訴
                                      書記官  葉  瑩  庭
中    華    民    國       九十       年      五      月      十七      日
附件：
臺灣桃園地方法院刑事判決                        八十九年度易字第一四九五號
    公  訴  人  臺灣台北地方法院檢察署檢察官
    被      告  甲○○  男  五十二歲（民國○○○年○○月○○日生）
                        住桃園縣平鎮市○○街八巷五之二號
                        身分證統一編號：Ｆ一三一六八一九號
右列被告因侵占案件，經檢察官提起公訴（八十八年度偵字第一四五八六號），台灣
台北地方法院判決管轄錯誤，移送本院，本院判決如左：
        主  文
甲○○無罪。
        理  由
一、公訴意旨略以：被告甲○○基於意圖為自己不法所有之概括犯意，自民國八十七
    年四月間起至八月間止，趁其受告訴人萊旺有限公司（下稱萊旺公司）之委託，
    處理該公司在越南投資之金元福紡織廠業務之機會，連續三次於四月間、六月間
    、八月間將告訴人萊旺公司所交付其支付金元福紡織廠相關支出費用之款項各美
    金三千元、三千元、二千五百元，共計美金八千五百元，予以侵占入己，嗣因告
    訴人萊旺公司之經理莊清翔至越南金元福紡織廠視察，始發現上情。因認被告涉
    犯刑法第三百三十六條第二項之業務侵占罪嫌云云。
二、公訴人認被告甲○○涉犯右揭業務侵占罪嫌，無非以告訴人萊旺公司代表人乙○
    ○指述指述歷歷，並經證人莊清翔到庭結證屬實，並有被告出具之借據及切結書
    在卷可稽，資為論據。
三、按犯罪事實應依證據認定之，無證據不得推定犯罪事實，刑事訴訟法第一百五十
    四條定有明文。又告訴人之告訴係以使被告受刑事追訴為目的，是其陳述是否與
    事實相符，仍應調查其他證據以資審認（最高法院五十二年台上字第一三００號
    判例參照）。而認定被告有罪之事實，應憑證據，如未能發現相當之證據，或證
    據不足以證明，自不能以推測或擬制之方法以之為裁判基礎；且認定事實所憑之
    證據，其為訴訟上之證明，須達於通常一般之人均不致有所懷疑而得卻確信者，
    始得據為有罪之認定，倘其證明尚未達到此一程度，而有合理懷疑存在時，尚難
    為有罪之認定基礎；另茍積極之證據不足以為被告事實之認定，即應為被告有利
    之認定，更不必有何有利之證據；最高法院三十年上字八一六號、四十年台上字
    八六號、七十六年台上字四九八六號判例，分別揭有上旨，足資參照。次按刑法
    業務侵占罪，以就業務上持有他人之物，變更意思而不法據為自己或第三人所有
    為其構成要件，有最高法院二十二年上字第一三三四號判例可資參照。訊據被告
    甲○○固坦承萊旺公司代表人乙○○曾前後三次共交付美金八千五百元予其支付
    越南金元福紡織廠相關支出費用之事實，雖矢口否認涉有何侵占之犯行，辯稱：
    其已將該美金八千五百元支付於越南金元福紡織廠，乙○○所以提出告訴，係因
    人在越南，乙○○一時找不伊，才提出本件告訴，後來乙○○亦有向金元福紡織
    廠之會計求證，其並未侵占該款項，而出具收據、切結書予告訴人萊旺公司代表
    人乙○○，係因乙○○拿告訴人萊旺公司之美金八千五百元借給越南金元福紡織
    廠，並授權伊全權處理，後來乙○○不願讓伊繼續負責處理金元福紡織廠之事務
    ，所以要伊還錢，所以才寫收據、切結書等語。
四、經查：（一）告訴人萊旺公司之代表人乙○○係分別於八十七年四、五月間委託
    旅行團攜帶美金三千元、八十七年六月底在基隆市中正公園附近之餐廳交付三千
    元美金、及於八十七年七、八月間委託莊清翔到越南視察金元福紡織廠業務時交
    付美金二千五百元予被告甲○○，業據告訴人萊旺公司之代表人乙○○指訴在卷
    ，復據被告甲○○坦認在卷，並據證人即萊旺公司之莊清翔證述在卷，是被告甲
    ○○確有收受該美金八千五百元無誤；然金元福紡織廠於八十七年六至七月所支
    出之費用分別為越幣四０、三七六、五００元（一美元約可兌換一、一００元越
    幣）、五七、七二三、五００元及二二、一一０、０００元，其中帳冊細目中分
    別載明支出之項目有：員工薪水、房租、水費及電費等項目，合計越幣一二０、
    二一０、０００元，有卷附之金元福紡織廠之帳簿影本在卷足按，而金元福紡織
    廠之資金、員工之薪資及營運，係由乙○○、莊清翔等人所設立之萊旺公司提供
    機器及資金供其運轉，有卷附之證明書二紙足稽，果爾被告甲○○未將上開告訴
    人萊旺公司之代表人乙○○所交付之美金交付金元福紡織廠之會計人員用以支付
    費用，則該紡織廠當無法運作，焉有可能持續營運，復參以告訴人萊旺公司之代
    表人乙○○係分三次將上開美金八千五百元交付予被告甲○○，且最後一次係於
    八十七年七、八月間委託莊清翔到越南視察金元福紡織廠業務時，交付美金二千
    五百元予被告甲○○，業據告訴人萊旺公司之代表人乙○○陳述在卷，則告訴人
    萊旺公司之代表人乙○○焉會於前二次所交付予被告甲○○轉交供金元福紡織廠
    營運之款項，均未交付予金元福紡織廠之會計後，再行委託證人莊清翔到越南視
    察金元福紡織廠業務時在交付美金二千五百元之理？是被告甲○○辯稱其未侵占
    上開告訴人萊旺公司之代表人乙○○所轉交之美金八千五百元，堪予採信；（二
    ）又告訴人萊旺公司之代表人乙○○雖指訴：其有打電話給越南金元福紡織廠之
    員工，詢問甲○○是否有轉交美金八千五百元，金元福紡織廠之員工稱甲○○並
    未轉交，且伊詢問前往越南金元福紡織廠視察之莊清翔，莊清翔亦說甲○○未將
    美金八千五百元轉交給金元福紡織廠云云，雖經本院詢之證人莊清翔，其雖亦證
    稱：其到越南金元福紡織廠視察時，詢問金元福紡織廠員工，甲○○是否有交付
    美金八千五百元給金元福紡織廠供營運之用，該紡織廠員工說甲○○未交付上開
    款項云云，然被告甲○○已提出上開金元福紡織廠之帳冊，證明確有轉交上開美
    金八千五百元之款項，而告訴人萊旺公司之代表人乙○○、證人莊清翔卻無法提
    出其係詢問金元福紡織廠何人？並提供該人之姓名、年籍、住居所供本院查證其
    指訴之真實性，是證人莊清翔之證詞不足以作為不利於被告之認定；再者，告訴
    人萊旺公司代表人乙○○亦於本院審理時陳稱：當時之所以提出告訴，係因一時
    找不到甲○○，且莊清翔從越南打電話回來時，伊有問莊清翔，他說甲○○並未
    將美金八千五百元交予金元福紡織廠，所以才提出告訴，後來經瞭解後才知道係
    出於誤會，且甲○○亦有提出帳冊等語在卷（見本院八十九年七月二十八日）是
    自難僅憑告訴人萊旺公司代表人乙○○之指訴及證人莊清翔之無法查證之證詞即
    遽認被告甲○○有業務侵占之犯行；（三）又告訴人萊旺公司代表人乙○○對於
    為何交付予被告甲○○美金八千五百元，先則於初次偵訊時指訴：八千五百元美
    金是要委託甲○○交給金元福紡織廠支付水電、房租及工資等費用，並不是借給
    甲○○的等語（見偵卷第十六頁反面至第十七頁），繼則於偵查中復改稱：八千
    五百元美金不是借給（金元福紡織廠）的，是他（甲○○）以他自己名義先借的
    ，且美金八千五百元是要供金元福紡織廠買砂的等語（見偵卷第四十七頁反面至
    第四十八頁），則告訴人萊旺公司代表人乙○○之指訴即有前後不一之瑕疵，且
    上開美金八千五百元係屬告訴人萊旺公司所有，業據告訴人萊旺公司代表人乙○
    ○坦認在卷（見偵卷第四十七頁反面），而觀之借據及切結書之內容，均係表示
    被告甲○○向萊旺公司借款及同意清償上開借，則上開美金八千五百元究係被告
    甲○○向告訴人萊旺公司所借之款項，抑或告訴人萊旺公司代表人乙○○所委託
    轉交給金元福紡織廠之款項即值合理懷疑？縱上所述，本件公訴人認被告涉有業
    務侵占之犯行，既僅以告訴人指訴及其所提出之借據及切結書為主要依據，然告
    訴人之指訴既有如上所述之前後不一之瑕疵及值合理懷疑之處，揆諸上開法條規
    定及判例意旨之說明，自不能遽認被告有業務侵占之犯行，故不能證明被告犯罪
    。此外，復查無其他積極證據，足資證明被告涉有任何業務侵占之犯行，自應為
    被告無罪之諭知。
據上論斷，應依刑事訴訟法第三百零一條第一項，判決如主文。
本案經檢察官呂理銘到庭執行職務。
中      華      民      國      八十九     年      八    月    十一    日
                                臺灣桃園地方法院刑事第四庭
                                      法  官   邱滋杉
右正本證明與原本無異。
如不服本判決，應於判決送達後十日內向本院提出上訴狀( 應附繕本 )，上訴於
臺灣高等法院。
                                      書記官   許世賢
中        華        民        國   八十九   年   九   月    一    日


司法院資訊處製作；財團法人民間司法改革基金會備份。
